---
title: "Loutre_analyse_Lieu_de_Greve"
author: "Pablo"
date: "`r format(Sys.time(), '%Y-%m-%d')`"
output: 
  bookdown::html_document2:
   fig_caption: yes
   tab_caption: yes
   number_sections: yes
   global_numbering: yes
   toc: yes
   toc_float:
         toc_collapsed: yes
         toc_depth: 2
   code_folding: hide
---

```{r setup, include=FALSE}
knitr::opts_chunk$set(eval = TRUE, echo = TRUE, warning = FALSE, message = FALSE)
```

# Importation des packages

```{r, echo = FALSE}
library(tidyverse)
library(gridExtra)
library(lubridate)
library(sf)
library(mapview)
library(maptiles)
library(tidyterra)
library(kableExtra)
library(knitr)
library(janitor)
library(RVAideMemoire)
library(emmeans)
library(car)
library(MASS)
library(lme4)
library(MuMIn)
library(stringr)
library(stringi)
library(terra)
library(ggspatial)
library(slippymath)     
library(rosm)           
library(tidyterra) 
```


# Importation des données - Secteur : Lieu Greve

```{r, echo = FALSE}
base_greve_raw_24<-
  readxl::read_xls(path = '../raw_data/Suivi loutre Lieue de Greve octobre 24.xls',
                   skip = 1,
                   col_names = T) 
```

## Correction des données - Mise en forme - Secteur : Lieu Greve

```{r, echo = FALSE}
base_greve_24 <- base_greve_raw_24 %>%
  janitor::clean_names() %>%
  dplyr::select(
    point_n,
    itineraire,
    x,
    y,
    commune,
    cours_deau,
    bilan_choix_du_site,
    epreinte_oct20,
    date_suivi_fev_mars21,
    marquage_suivi_fev_mars21,
    date_suivi_oct21,
    marquage_suivi_oct21,
    observateurs_suivi_oct21,
    date_suivi_mars22,
    marquage_suivi_mars22,
    observateurs_suivi_mars22,
    date_suivi_decembre22,
    marquage_suivi_decembre22,
    observateurs_suivi_decembre22,
    date_suivi_mars23,
    marquage_suivi_mars23,
    observateurs_suivi_mars23,
    date_suivi_octobre_24,
    marquage_suivi_octobre_24,
    observateurs_suivi_octobre_24
  ) %>%
  dplyr::rename(
    code_site = point_n,
    y = x,
    x = y,
    marquage_suivi_oct_20 = epreinte_oct20
  ) %>%
  dplyr::mutate(date_suivi_octobre_24 = as.Date(as.numeric(date_suivi_octobre_24), origin = "1899-12-30")) %>%
  dplyr::mutate(date_suivi_oct_20 = as.Date("2020-10-01")) %>%
  dplyr::mutate(across(
    c(
      date_suivi_fev_mars21,
      date_suivi_oct21,
      date_suivi_mars22,
      date_suivi_decembre22,
      date_suivi_mars23,
      date_suivi_oct_20
    ),
    ~ as.POSIXct(.x)
  )) %>%
  mutate(across(starts_with("marquage_suivi_"), as.character)) %>%
  tidyr::pivot_longer(
    cols = c(
      date_suivi_oct_20,
      marquage_suivi_oct_20,
      date_suivi_fev_mars21,
      marquage_suivi_fev_mars21,
      date_suivi_oct21,
      marquage_suivi_oct21,
      observateurs_suivi_oct21,
      date_suivi_mars22,
      marquage_suivi_mars22,
      observateurs_suivi_mars22,
      date_suivi_decembre22,
      marquage_suivi_decembre22,
      observateurs_suivi_decembre22,
      date_suivi_mars23,
      marquage_suivi_mars23,
      observateurs_suivi_mars23,
      date_suivi_octobre_24,
      marquage_suivi_octobre_24,
      observateurs_suivi_octobre_24
    ),
    names_to = c(".value", "session"),
    names_pattern = "(date_suivi|marquage_suivi|observateurs_suivi)_(.*)"
  ) %>%
  rename(
    date_visite = date_suivi,
    statut_presence = marquage_suivi,
    observateurs = observateurs_suivi
  ) %>%
  dplyr::mutate(
    annee = year(date_visite),
    mois = month(date_visite),
    jour = day(date_visite),
    code_site = as.factor(code_site),
    statut_presence = case_when(
      tolower(statut_presence) == "oui" ~ 1,
      suppressWarnings(as.numeric(statut_presence)) >= 1 ~ 1,
      tolower(statut_presence) %in% c("non", "peut_etre") ~ 0,
      TRUE ~ 0
    ),
    statut_observation = ifelse(statut_presence == 1, "Présent", "Absent"),
    statut_presence = as.factor (statut_presence),
    jour = ifelse(jour == 1, NA, jour),
    annee = ifelse(annee == 2002, 2021, annee),
    y = str_replace_all(y, ",", ""),
    x = str_replace_all(x, " ", ""),
    passage = ifelse(mois <= 6, 1, 2),
    date_visite = ifelse(
      date_visite == as.Date("2002-02-24"),
      "2021-02-24",
      as.character(date_visite)
    ),
    observateurs_clean = observateurs %>%
      str_to_lower() %>%
      str_replace_all(" et ", "_") %>%
      str_replace_all("[[:space:]]+", "_") %>%
      str_replace_all("[^a-z0-9_]", "") %>%
      stri_trans_general("latin-ascii")
  ) %>%
  dplyr::mutate(observateurs_clean = as.factor(
    ifelse(
      observateurs_clean == "maxime_chapelle_romain_salaun",
      "maxime_chapelle_romain_salun",
      observateurs_clean
    )
  )) %>%
  dplyr::filter(!is.na(code_site), !is.na(itineraire))


```


# Importation avec data 2025 

```{r}
base_greve_raw <-
  readxl::read_xls(path = '../raw_data/Suivi loutre mars_25.xls',
                   skip = 1,
                   col_names = T) 
```
## Correction des données - Mise en forme - Secteur : Lieu Greve avec data 2025

```{r}
base_greve <- base_greve_raw %>%
  janitor::clean_names() %>%
  dplyr::select(
    point_n,
    itineraire,
    x,
    y,
    commune,
    cours_deau,
    bilan_choix_du_site,
    epreinte_oct20,
    date_suivi_fev_mars21,
    marquage_suivi_fev_mars21,
    date_suivi_oct21,
    marquage_suivi_oct21,
    observateurs_suivi_oct21,
    date_suivi_mars22,
    marquage_suivi_mars22,
    observateurs_suivi_mars22,
    date_suivi_decembre22,
    marquage_suivi_decembre22,
    observateurs_suivi_decembre22,
    date_suivi_mars23,
    marquage_suivi_mars23,
    observateurs_suivi_mars23,
    date_suivi_octobre_24,
    marquage_suivi_octobre_24,
    observateurs_suivi_octobre_24, 
    date_suivi_mars_25, 
    marquage_suivi_mars_25, 
    observateurs_suivi_mars_25
  ) %>%
  dplyr::rename(
    code_site = point_n,
    y = x,
    x = y,
    marquage_suivi_oct_20 = epreinte_oct20
  ) %>%
  dplyr::mutate(date_suivi_octobre_24 = as.Date(as.numeric(date_suivi_octobre_24), origin = "1899-12-30")) %>%
  dplyr::mutate(date_suivi_oct_20 = as.Date("2020-10-01")) %>%
  dplyr::mutate(across(
    c(
      date_suivi_fev_mars21,
      date_suivi_oct21,
      date_suivi_mars22,
      date_suivi_decembre22,
      date_suivi_mars23,
      date_suivi_oct_20, 
      date_suivi_mars_25
    ),
    ~ as.POSIXct(.x)
  )) %>%
  mutate(across(starts_with("marquage_suivi_"), as.character)) %>%
  tidyr::pivot_longer(
    cols = c(
      date_suivi_oct_20,
      marquage_suivi_oct_20,
      date_suivi_fev_mars21,
      marquage_suivi_fev_mars21,
      date_suivi_oct21,
      marquage_suivi_oct21,
      observateurs_suivi_oct21,
      date_suivi_mars22,
      marquage_suivi_mars22,
      observateurs_suivi_mars22,
      date_suivi_decembre22,
      marquage_suivi_decembre22,
      observateurs_suivi_decembre22,
      date_suivi_mars23,
      marquage_suivi_mars23,
      observateurs_suivi_mars23,
      date_suivi_octobre_24,
      marquage_suivi_octobre_24,
      observateurs_suivi_octobre_24, 
      date_suivi_mars_25, 
      marquage_suivi_mars_25,
      observateurs_suivi_mars_25
    ),
    names_to = c(".value", "session"),
    names_pattern = "(date_suivi|marquage_suivi|observateurs_suivi)_(.*)"
  ) %>%
  rename(
    date_visite = date_suivi,
    statut_presence = marquage_suivi,
    observateurs = observateurs_suivi
  ) %>%
  dplyr::mutate(
    annee = year(date_visite),
    mois = month(date_visite),
    jour = day(date_visite),
    code_site = as.factor(code_site),
    statut_presence = case_when(
      tolower(statut_presence) == "oui" ~ 1,
      suppressWarnings(as.numeric(statut_presence)) >= 1 ~ 1,
      tolower(statut_presence) %in% c("non", "peut_etre") ~ 0,
      TRUE ~ 0
    ),
    statut_observation = ifelse(statut_presence == 1, "Présent", "Absent"),
    statut_presence = as.factor (statut_presence),
    jour = ifelse(jour == 1, NA, jour),
    annee = ifelse(annee == 2002, 2021, annee),
    y = str_replace_all(y, ",", ""),
    x = str_replace_all(x, " ", ""),
    passage = ifelse(mois <= 6, 1, 2),
    date_visite = ifelse(
      date_visite == as.Date("2002-02-24"),
      "2021-02-24",
      as.character(date_visite)
    ),
    observateurs_clean = observateurs %>%
      str_to_lower() %>%
      str_replace_all(" et ", "_") %>%
      str_replace_all("[[:space:]]+", "_") %>%
      str_replace_all("[^a-z0-9_]", "") %>%
      stri_trans_general("latin-ascii")
  ) %>%
  dplyr::mutate(observateurs_clean = as.factor(
    ifelse(
      observateurs_clean == "maxime_chapelle_romain_salaun",
      "maxime_chapelle_romain_salun",
      observateurs_clean
    )
  )) %>%
  dplyr::filter(!is.na(code_site), !is.na(itineraire))


```

A corriger : 

- Le code_site 9 et 121 semble mal positionné : liée au manque de précision des coordonnées GPS

Correction : 

- X et Y sont inversé
- Supprimer la dernière ligne + ligne 72
- si statut_présence = 'oui' ou >= 1 , = 1 sinon = 0 
- pb encodage date octobre 2024
- session fev_mars 2021 -> noté 2002 -> corriger 
- La modalité "peut-être" tranformé en "0" donc absent

ATTENTION - LA DATE 1 octobre 2020 Est FICTIVE pour pouvoir créer la colonne année et mois


# Représentation cartographique du secteur d'étude et des sites correspondants

```{r, fig.cap="",fig.width = 7, fig.height = 5, echo = FALSE}
sites_geo <- base_greve %>%
  dplyr::mutate(
    y = str_replace_all(y, ",", "."),
    x = str_replace_all(x, ",", "."),
    y = as.numeric(y),
    x = as.numeric(x)
  ) %>%
  dplyr::filter(!is.na(x) | !is.na(y)) %>%
  dplyr::select(commune, code_site, statut_presence, annee, passage, x, y) %>%
  sf::st_as_sf(coords = c("x", "y"), crs = sf::st_crs(4326)) %>%
  st_transform(crs = 2154)

mapview::mapview(sites_geo, col.regions =  "darkseagreen3")
```

# Statistiques descriptives - Secteur Lieu de Greve

## Sites de prospection - Secteur Lieu de Greve - 1 er passage (Printemps)

```{r, fig.cap=" Statut de présence de la loutre sur les sites de prospection en fonction des années - Secteur Lieu de Greve - 1 er passage (Printemps)", fig.width = 9, fig.height = 8, echo = FALSE}

base_greve_spring <- base_greve %>%
  filter(passage == 1)

sites_coord <- base_greve_spring %>%
  dplyr::select(code_site, x, y) %>%
  distinct()

sites_all_years <- expand_grid(
  code_site = unique(base_greve_spring$code_site),
  annee = unique(base_greve_spring$annee)
)

sites_status_full <- sites_all_years %>%
  left_join(
    base_greve_spring %>%
      dplyr::select(code_site, annee, statut_presence),
    by = c("code_site", "annee")
  ) %>%
  left_join(sites_coord, by = "code_site") %>%
  mutate(
    statut_observation = case_when(
      statut_presence == "1" ~ "Présent",
      statut_presence == "0" ~ "Absent",
      TRUE ~ "Non prospecté"
    ),
    statut_final = factor(
      statut_observation,
      levels = c("Présent", "Absent", "Non prospecté")
    )
  )

sites_valid <- sites_status_full %>%
  filter(!is.na(x) & !is.na(y)) %>%
  st_as_sf(coords = c("x", "y"), crs = 4326)

bbox <- st_bbox(sites_valid)
bbox_expanded <- bbox
expand_factor <- 0.05
bbox_expanded["xmin"] <- bbox["xmin"] - expand_factor
bbox_expanded["xmax"] <- bbox["xmax"] + expand_factor
bbox_expanded["ymin"] <- bbox["ymin"] - expand_factor
bbox_expanded["ymax"] <- bbox["ymax"] + expand_factor

bbox_polygon <- st_as_sfc(st_bbox(bbox_expanded), crs = 4326)

basemap <- get_tiles(
  x = bbox_polygon,
  provider = "CartoDB.Positron",
  crop = TRUE,
  zoom = 12
)

sites_sf_all <- sites_status_full %>%
  filter(!is.na(x) & !is.na(y)) %>%
  st_as_sf(coords = c("x", "y"), crs = 4326)

ggplot() +
  geom_spatraster_rgb(data = basemap) +
  geom_sf(
    data = sites_sf_all,
    aes(color = statut_final),
    size = 2.5,
    alpha = 0.95
  ) +
  facet_wrap(~ annee, ncol = 4) +
  scale_color_manual(
    values = c(
      "Présent" = "darkseagreen3",
      "Absent" = "indianred1",
      "Non prospecté" = "grey40"
    )
  ) +
  labs(title = "Sites de prospection - Lieu de Greve - Passage de printemps", color = "Statut d'observation") +
  coord_sf(expand = FALSE) +
  theme_minimal(base_size = 16) +
  theme(
    plot.title = element_text(hjust = 0.5, face = "bold"),
    panel.border = element_rect(color = "black", fill = NA),
    strip.background = element_rect(fill = "grey90"),
    legend.background = element_rect(fill = "grey95", color = "black"),
    legend.title = element_text(size = 8),
    legend.text = element_text(size = 7)
  )
```

## Sites de prospection - Secteur Lieu de Greve - 2 e passage (hivernal)

```{r, fig.cap=" Statut de présence de la loutre sur les sites de prospection en fonction des années - Secteur Lieu de Greve - 2 e passage (Hivernal)", fig.width = 9, fig.height = 8, echo = FALSE}
base_greve_winter <- base_greve %>%
  filter(passage == 2)

sites_coord <- base_greve_winter %>%
  dplyr::select(code_site, x, y) %>%
  distinct()

sites_all_years <- expand_grid(
  code_site = unique(base_greve_winter$code_site),
  annee = unique(base_greve_winter$annee)
)

sites_status_full <- sites_all_years %>%
  left_join(
    base_greve_winter %>%
      dplyr::select(code_site, annee, statut_presence),
    by = c("code_site", "annee")
  ) %>%
  left_join(sites_coord, by = "code_site") %>%
  mutate(
    statut_observation = case_when(
      statut_presence == "1" ~ "Présent",
      statut_presence == "0" ~ "Absent",
      TRUE ~ "Non prospecté"
    ),
    statut_final = factor(
      statut_observation,
      levels = c("Présent", "Absent", "Non prospecté")
    )
  )

sites_valid <- sites_status_full %>%
  filter(!is.na(x) & !is.na(y)) %>%
  st_as_sf(coords = c("x", "y"), crs = 4326)

bbox <- st_bbox(sites_valid)
bbox_expanded <- bbox
expand_factor <- 0.05
bbox_expanded["xmin"] <- bbox["xmin"] - expand_factor
bbox_expanded["xmax"] <- bbox["xmax"] + expand_factor
bbox_expanded["ymin"] <- bbox["ymin"] - expand_factor
bbox_expanded["ymax"] <- bbox["ymax"] + expand_factor

bbox_polygon <- st_as_sfc(st_bbox(bbox_expanded), crs = 4326)

basemap <- get_tiles(
  x = bbox_polygon,
  provider = "CartoDB.Positron",
  crop = TRUE,
  zoom = 12
)

sites_sf_all <- sites_status_full %>%
  filter(!is.na(x) & !is.na(y)) %>%
  st_as_sf(coords = c("x", "y"), crs = 4326)

ggplot() +
  geom_spatraster_rgb(data = basemap) +
  geom_sf(
    data = sites_sf_all,
    aes(color = statut_final),
    size = 2.5,
    alpha = 0.95
  ) +
  facet_wrap(~ annee, ncol = 4) +
  scale_color_manual(
    values = c(
      "Présent" = "darkseagreen3",
      "Absent" = "indianred1",
      "Non prospecté" = "grey40"
    )
  ) +
  labs(title = "Sites de prospection - Lieu de Greve - Passage hivernal", color = "Statut d'observation") +
  coord_sf(expand = FALSE) +
  theme_minimal(base_size = 14) +
  theme(
    plot.title = element_text(hjust = 0.5, face = "bold"),
    panel.border = element_rect(color = "black", fill = NA),
    strip.background = element_rect(fill = "grey90"),
    legend.background = element_rect(fill = "grey95", color = "black"),
    legend.title = element_text(size = 8),
    legend.text = element_text(size = 7)
  )
```

## Statut d'observation des sites prospectée en fonction des années, 1er passage (printemps)

```{r, fig.cap="Statut d'observation des sites prospectée en fonction des années, 1er passage (printemps) ",fig.width = 8, fig.height = 7, echo = FALSE}


base_greve_spring <- base_greve %>%
  dplyr::filter(passage == 1)

annees_completes <- 2020:2025

all_combos <- expand_grid(
  code_site = unique(base_greve_spring$code_site),
  annee = annees_completes
)

obs_complete <- all_combos %>%
  left_join(
    base_greve_spring %>%
      dplyr::select(code_site, annee, statut_observation),
    by = c("code_site", "annee")
  ) %>%
  dplyr::mutate(
    statut_final = case_when(
      statut_observation == "Présent" ~ "Présent",
      statut_observation == "Absent" ~ "Absent",
      TRUE ~ "Non prospecté"
    )
  )

ggplot(obs_complete, aes(x = annee, y = code_site, fill = statut_final)) +
  geom_tile(color = "white", linewidth = 0.3) +
  scale_fill_manual(values = c(
    "Présent" = "darkseagreen3",
    "Absent" = "indianred1",
    "Non prospecté" = "grey80"
  )) +
  labs(x = "Année",
       y = "Site",
       title = "Suivi des sites de prospection - Secteur Lieu greve, 1er passage (printemps)",
       fill = "Statut d'observation") +
  theme_minimal() +
  theme(
    plot.title = element_text(hjust = 0.5, face = "bold"),
    panel.border = element_rect(color = "black", fill = NA),
    legend.background = element_rect(fill = "grey95", color = "black")
  )
```

## Statut d'observation des sites prospectée en fonction des années, 2e passage (hiver)

```{r, fig.cap="Statut d'observation des sites prospectée en fonction des années, 2e passage (hiver) ",fig.width = 8, fig.height = 7, echo = FALSE}


base_greve_winter <- base_greve %>%
  dplyr::filter(passage == 2)

annees_completes <- 2020:2024

all_combos <- expand_grid(
  code_site = unique(base_greve_winter$code_site),
  annee = annees_completes 
)

obs_complete <- all_combos %>%
  left_join(
    base_greve_winter %>%
      dplyr::select(code_site, annee, statut_observation),
    by = c("code_site", "annee")
  ) %>%
  dplyr::mutate(
    statut_final = case_when(
      statut_observation == "Présent" ~ "Présent",
      statut_observation == "Absent" ~ "Absent",
      TRUE ~ "Non prospecté"
    )
  )

ggplot(obs_complete, aes(x = annee, y = code_site, fill = statut_final)) +
  geom_tile(color = "white", linewidth = 0.3) +
  scale_fill_manual(values = c(
    "Présent" = "darkseagreen3",
    "Absent" = "indianred1",
    "Non prospecté" = "grey80"
  )) +
  labs(x = "Année",
       y = "Site",
       title = "Suivi des sites de prospection - Secteur Lieu greve, 2e passage (hiver)", 
       fill = "Statut d'observation") +
  theme_minimal() +
  theme(
    plot.title = element_text(hjust = 0.5, face = "bold"),
    panel.border = element_rect(color = "black", fill = NA),
    legend.background = element_rect(fill = "grey95", color = "black")
  )
```

## Pourcentages de présence de la loutre en fonction des années, 1e passage (printemps)

```{r,fig.cap="Pourcentages de présence de la loutre en fonction des années",fig.width = 7, fig.height = 5, echo = FALSE}
base_greve_spring %>%
  group_by(annee) %>%
  summarise(
    n_obs = n(),
    n_presences = sum(statut_presence == '1'),
    pc_presences = n_presences / n_obs
  ) %>%
  ggplot(aes(x = annee, y = pc_presences)) +
  geom_bar(stat = 'identity') +
  labs(x = "Année", y = "Pourcentage de présence de la loutre", title = "Suivi des sites de prospection - Secteur Lieue de Grève") +
  theme(
    plot.title = element_text(hjust = 0.5, face = "bold"),
    panel.border = element_rect(color = "black", fill = NA)
  )

```
## Pourcentages de présence de la loutre en fonction des années, 2e passage (hiver)

```{r,fig.cap="Pourcentages de présence de la loutre en fonction des années",fig.width = 7, fig.height = 5, echo = FALSE}
base_greve_winter %>%
  group_by(annee) %>%
  summarise(
    n_obs = n(),
    n_presences = sum(statut_presence == '1'),
    pc_presences = n_presences / n_obs
  ) %>%
  ggplot(aes(x = annee, y = pc_presences)) +
  geom_bar(stat = 'identity') +
  labs(x = "Année", y = "Pourcentage de présence de la loutre", title = "Suivi des sites de prospection - Secteur Lieue de Grève") +
  theme(
    plot.title = element_text(hjust = 0.5, face = "bold"),
    panel.border = element_rect(color = "black", fill = NA)
  )

```

## Nombre d'observations de présence et absence de la loutre en fonction des années, 1 er passage (primtemps)
```{r,fig.cap="Nombre d'observations de présence et absence de la loutre en fonction des années",fig.width = 7, fig.height = 5, echo = FALSE}
base_greve_spring %>%
  ggplot(aes(x = annee, fill = statut_presence)) +
  geom_bar() +
  scale_fill_manual(values = c(
    "1" = "darkseagreen3",
    "0" = "indianred1"
  )) +
  labs(x = "Année",
       y = "Nombre d'observations de présence  et absence de loutre",
       title = "Suivi des sites de prospection 1er passage (printemps) - Secteur Lieue de Grève",
       fill = "Observation") +
  theme (
    plot.title = element_text(hjust = 0.25, face = "bold"),
    panel.border = element_rect(color = "black", fill = NA),
    legend.background = element_rect(fill = "grey95", color = "black")
  )


```
  
## Nombre d'observations de présence et absence de la loutre en fonction des années, 2e passage (hivernale)
```{r,fig.cap="Nombre d'observations de présence et absence de la loutre en fonction des années",fig.width = 7, fig.height = 5, echo = FALSE}
base_greve_winter %>%
  ggplot(aes(x = annee, fill = statut_presence)) +
  geom_bar() +
  scale_fill_manual(values = c(
    "1" = "darkseagreen3",
    "0" = "indianred1"
  )) +
  labs(x = "Année",
       y = "Nombre d'observations de présence  et absence de loutre",
       title = "Suivi des sites de prospection 2e passage (hivernale) - Secteur Lieue de Grève",
       fill = "Observation") +
  theme (
    plot.title = element_text(hjust = 0.25, face = "bold"),
    panel.border = element_rect(color = "black", fill = NA),
    legend.background = element_rect(fill = "grey95", color = "black")
  )


```


#  Modèle 1 : Le statut d'observation depend de l'année pour le passage printemps

```{r}
greve_year_factor_spring <- base_greve %>%
  mutate(annee = as.factor(annee))%>%
  filter(passage == 1, 
         annee == 2021:2025)

```
On decide ici de prendre en compte le suivi uniquement de 2021 à 2025 sans considérere le suivi de 2020 non réalisé.
Remarque : le suivi de l'année 2024, n'a pas été réalisé. 

## Construction du modèle 


### **Definition des types de variables**

+ **Variable réponse** : Statut_présence, variable qualitative binaire, nominale 
+ **Variable explicative** : 
+ Annee, variable qualitative ordinale 
+ Site, variable qualitative ordinale 

### **Choix de la distribution de référence**

 => **Distribution Binomiale**


### **Choix de la fonction de lien**

=> **logit** 

### **Modèle mixte**


```{r}
mod1.0<- glmer(statut_presence~annee+(1|code_site), family=binomial(link = "logit"), data = greve_year_factor_spring)
```

##  Vérification de l’ajustement du modèle aux données


**Vérification de l'indépendance des résidus**

```{r, fig.cap="",fig.width = 7, fig.height = 5}
plotresid(mod1.0)

```


### **Remplacer la fonction de lien "logit" par "probit"**
```{r}
mod1.1<- glmer(statut_presence~annee+(1|code_site), family=binomial(link = "probit"), data = greve_year_factor_spring)
```

##  Vérification de l’ajustement du modèle aux données


**Vérification de l'indépendance des résidus**
```{r, fig.cap="",fig.width = 7, fig.height = 5}
plotresid(mod1.1)

```
### **Remplacer la fonction de lien "logit" par "cauchit"**
```{r}
mod1.2<- glmer(statut_presence~annee+(1|code_site), family=binomial(link = "cauchit"), data = greve_year_factor_spring)
```

##  Vérification de l’ajustement du modèle aux données


**Vérification de l'indépendance des résidus**
```{r, fig.cap="",fig.width = 7, fig.height = 5}
plotresid(mod1.2)

```
### **Remplacer la fonction de lien "logit" par "cloglog"**
```{r}
mod1.3<- glmer(statut_presence~annee+(1|code_site), family=binomial(link = "cloglog"), data = greve_year_factor_spring)
```

##  Vérification de l’ajustement du modèle aux données


**Vérification de l'indépendance des résidus**
```{r, fig.cap="",fig.width = 7, fig.height = 5}
plotresid(mod1.3)

```

**Valeur des coefficients (estimate)**

```{r}
summary(mod1.1)
```
## Capacité explicative globale


```{r}
r.squaredGLMM(mod1.0)
```


```{r}
r.squaredGLMM(mod1.1)

```


## Exploitation du modèle

### **Test de Wald**

```{r}
Anova(mod1.1)

```

```{r}
#IC_mod1.1 <- confint(mod1.1, oldNames = FALSE, method = "boot")
```


#  Modèle 2 : Le statut d'observation depend de l'année pour le passage hiver

```{r}
greve_year_factor_winter <- base_greve %>%
  mutate(annee = as.factor(annee))%>%
  filter(passage == 2, 
         annee == 2020:2024)

```
On prends en compte le suivi uniquement de 2020 à 2024 sans considérere le suivi de 2025 pas encore réalisé.


## Construction du modèle 


### **Definition des types de variables**

+ **Variable réponse** : Statut_présence, variable qualitative binaire, nominale 
+ **Variable explicative** : 
+ Annee, variable qualitative ordinale 
+ Site, variable qualitative ordinale 

### **Choix de la distribution de référence**

 => **Distribution Binomiale**


### **Choix de la fonction de lien**

=> **logit** 

### **Modèle mixte**


```{r}
mod2.0<- glmer(statut_presence~annee+(1|code_site), family=binomial(link = "logit"), data = greve_year_factor_winter)
```

## Vérification de l’ajustement du modèle aux données


**Vérification de l'indépendance des résidus**

```{r, fig.cap="",fig.width = 7, fig.height = 5}
plotresid(mod2.0)

```


### **Remplacer la fonction de lien "logit" par "probit"**
```{r}
mod2.1<- glmer(statut_presence~annee+(1|code_site), family=binomial(link = "probit"), data = greve_year_factor_winter)
```

## Vérification de l’ajustement du modèle aux données


**Vérification de l'indépendance des résidus**
```{r, fig.cap="",fig.width = 7, fig.height = 5}
plotresid(mod2.1)

```
**Valeur des coefficients (estimate)**

```{r}
summary(mod2.1)
```
## Capacité explicative globale


```{r}
r.squaredGLMM(mod2.0)
```


```{r}
r.squaredGLMM(mod2.1)

```


## Exploitation du modèle

### **Test de Wald**

```{r}
Anova(mod2.1)

```




#  Modèle 3 : Le statut d'observation depend de l'année (passage printemps) et de l'observateurs

```{r}
greve_year_factor_obs <- base_greve%>%
  mutate(annee = as.factor(annee), 
         passage = as.factor(passage))%>%
  dplyr::filter(passage == 1)


```

## Construction du modèle 


### **Definition des types de variables**

+ **Variable réponse** : Statut_présence, variable qualitative binaire, nominale 
+ **Variable explicative** : 
+ Annee, variable qualitative ordinale 
+ Site, variable qualitative ordinale 
+ Observateurs, variable qualitative nominale

### **Choix de la distribution de référence**

 => **Distribution Binomiale**


### **Choix de la fonction de lien**

=> **logit** 

### **Modèle mixte**


```{r}
mod3.0<- glmer(statut_presence~annee + observateurs_clean + (1|code_site), family=binomial(link = "logit"), data = greve_year_factor_obs)
```

##  Vérification de l’ajustement du modèle aux données


**Vérification de l'indépendance des résidus**

```{r, fig.cap="",fig.width = 7, fig.height = 5}
plotresid(mod3.0)

```


### **Remplacer la fonction de lien "logit" par "cauchit"**
```{r}
mod3.1<- glmer(statut_presence~annee + observateurs_clean + (1|code_site), family=binomial(link = "probit"), data = greve_year_factor_obs)
```

##  Vérification de l’ajustement du modèle aux données


**Vérification de l'indépendance des résidus**
```{r, fig.cap="",fig.width = 7, fig.height = 5}
plotresid(mod3.1)

```
**Valeur des coefficients (estimate)**

```{r}
summary(mod3.1)
```

#  Modèle 4 : Le statut d'observation depend de l'année (passage hivernal) et de l'observateurs

```{r}
greve_year_factor_obs <- base_greve%>%
  mutate(annee = as.factor(annee), 
         passage = as.factor(passage))%>%
  dplyr::filter(passage == 2)


```

## Construction du modèle 


### **Definition des types de variables**

+ **Variable réponse** : Statut_présence, variable qualitative binaire, nominale 
+ **Variable explicative** : 
+ Annee, variable qualitative ordinale 
+ Site, variable qualitative ordinale 
+ Observateurs, variable qualitative nominale

### **Choix de la distribution de référence**

 => **Distribution Binomiale**


### **Choix de la fonction de lien**

=> **logit** 

### **Modèle mixte**


```{r}
mod4.0<- glmer(statut_presence~annee + observateurs_clean + (1|code_site), family=binomial(link = "logit"), data = greve_year_factor_obs)
```

##  Vérification de l’ajustement du modèle aux données


**Vérification de l'indépendance des résidus**

```{r, fig.cap="",fig.width = 7, fig.height = 5}
plotresid(mod4.0)

```

### **Remplacer la fonction de lien "logit" par "cauchit"**
```{r}
mod4.1<- glmer(statut_presence~annee + observateurs_clean + (1|code_site), family=binomial(link = "probit"), data = greve_year_factor_obs)
```

##  Vérification de l’ajustement du modèle aux données


**Vérification de l'indépendance des résidus**
```{r, fig.cap="",fig.width = 7, fig.height = 5}
plotresid(mod4.1)

```



#  Modèle 5 : Le statut d'observation depend de l'année et du passage 

```{r}
greve_year_factor_season <- base_greve%>%
  mutate(annee = as.factor(annee), 
         passage = as.factor(passage),
         observateurs_clean = as.factor(observateurs_clean))
```

## Construction du modèle 


### **Definition des types de variables**

+ **Variable réponse** : Statut_présence, variable qualitative binaire, nominale 
+ **Variable explicative** : 
+ Annee, variable qualitative ordinale 
+ Site, variable qualitative ordinale 

### **Choix de la distribution de référence**

 => **Distribution Binomiale**


### **Choix de la fonction de lien**

=> **logit** 

### **Modèle mixte**


```{r}
mod5.0<- glmer(statut_presence~annee + passage + (1|code_site), family=binomial(link = "logit"), data = greve_year_factor_season)
```

##  Vérification de l’ajustement du modèle aux données


**Vérification de l'indépendance des résidus**

```{r, fig.cap="",fig.width = 7, fig.height = 5}
plotresid(mod5.0)

```

### **Remplacer la fonction de lien "logit" par "probit"**

```{r}
mod5.1<- glmer(statut_presence~annee + passage + (1|code_site), family=binomial(link = "probit"), data = greve_year_factor_season)
```


##  Vérification de l’ajustement du modèle aux données


**Vérification de l'indépendance des résidus**

```{r, fig.cap="",fig.width = 7, fig.height = 5}
plotresid(mod5.1)

```


#  Modèle 6 : Le statut d'observation depend de l'année du passage et des observateurs

```{r}
greve_year_factor_season <- base_greve%>%
  mutate(annee = as.factor(annee), 
         passage = as.factor(passage),
         observateurs_clean = as.factor(observateurs_clean))
```

## Construction du modèle 


### **Definition des types de variables**

+ **Variable réponse** : Statut_présence, variable qualitative binaire, nominale 
+ **Variable explicative** : 
+ Annee, variable qualitative ordinale 
+ Site, variable qualitative ordinale 
+ Observateurs, variable qualitative nominale

### **Choix de la distribution de référence**

 => **Distribution Binomiale**


### **Choix de la fonction de lien**

=> **logit** 

### **Modèle mixte**


```{r}
mod6.0<- glmer(statut_presence~annee + passage + observateurs_clean + (1|code_site), family=binomial(link = "logit"), data = greve_year_factor_season)
```

##  Vérification de l’ajustement du modèle aux données


**Vérification de l'indépendance des résidus**

```{r, fig.cap="",fig.width = 7, fig.height = 5}
plotresid(mod6.0)

```

### **Remplacer la fonction de lien "logit" par "probit"**

```{r}
mod6.1<- glmer(statut_presence~annee + passage + observateurs_clean + (1|code_site), family=binomial(link = "probit"), data = greve_year_factor_season)
```


##  Vérification de l’ajustement du modèle aux données


**Vérification de l'indépendance des résidus**

```{r, fig.cap="",fig.width = 7, fig.height = 5}
plotresid(mod6.1)

```

```{r}
summary(mod6.0
        )
```
```{r}
summary(mod5.0
        )
```
