---
title: "Loutre_analyse_GLMM"
author: "Pablo"
date: "`r format(Sys.time(), '%Y-%m-%d')`"
output:
  bookdown::html_document2:
    toc: true
    toc_float: true
#  bookdown::word_docume
---

```{r setup, include=FALSE}
knitr::opts_chunk$set(eval = TRUE, echo = TRUE, warning = FALSE, message = FALSE)
```

# Problématique du stage 

Je travaille sur un jeu de données d’un protocole de suivi de la loutre d’Europe sur 10 ans (environ 400 donnée), sur le bassin-versant côtier entre la baie de Lannion et Morlaix (**Secteur j25**).

Le protocole a pour but de s’appliquer à une échelle locale, d’un bassin-versant en considérant un secteur de 60 sites sélectionnés favorable au marquage (épreinte) de la loutre. 

Un passage est effectué chaque année au printemps.

L’objectif de mon stage est de **déterminer si ce protocole permet de détecter des variations temporelles de l’intensité de marquage, à l’échelle des agrégats de 60 sites**. En cela, il serait un indicateur de l’évolution de l’état de la population, c’est le postulat de départ.


# Importation des packages

```{r}
library(tidyverse)
library(gridExtra)
library(lubridate)
library(sf)
library(mapview)
library(maptiles)
library(tidyterra)
library(kableExtra)
library(knitr)
library(RVAideMemoire)
library(emmeans)
library(car)
library(MASS)
library(lme4)
library(MuMIn)
```

# Importation des données - Secteur J25 : Petit Tregor 

```{r}
base_tregor <-
  readxl::read_xlsx(path = '../raw_data/export_suiviloutrelocal_telecharger_csv_2025_04_03_10h58m17.xlsx') %>%
  dplyr::select(
    id_dataset,
    code_secteur,
    code_site,
    nom_site,
    x_l93,
    y_l93,
    date_visite,
    observateurs,
    condition_prospection,
    nom_taxon,
    nom_complet_taxon,
    techn_observation,
    statut_observation,
    nb_ep_tot,
    nb_ep_w,
    nb_ep_dnf,
    nb_ep_df
  ) %>%
  mutate(
    annee = year(date_visite),
    mois = month(date_visite),
    jour = day(date_visite),
    nb_ep_w = abs(nb_ep_w),
    statut_observation = ifelse(str_detect(statut_observation, '^Pr'), yes = 'Présent', no = 'Absent')
  ) %>% 
  filter(nom_complet_taxon =='Lutra lutra',
         !(id_dataset == 85 & code_secteur == "FR5300006"),
         code_secteur != "J401")
```


```{r}
base_j25 <- base_tregor %>%
  filter(code_secteur == "J25") %>%
  mutate(statut_presence = ifelse(as.character(statut_observation) == "Présent", 1, 0))
```


```{r}
summary(base_j25)
```

# Représentation cartographique du secteur d'étude et des sites correspondants

```{r, fig.cap="",fig.width = 7, fig.height = 5}
sites_geo <- base_tregor %>% 
  filter(code_secteur == "J25") %>%
  dplyr::select(nom_site:y_l93,
         statut_observation,
         code_secteur,
         annee) %>% 
  sf::st_as_sf(coords = c("x_l93", "y_l93"),
               crs = sf::st_crs(2154))
 
mapview::mapview(sites_geo, 
                 zcol = "code_secteur",
                 col.regions = c("FR5300006" = "indianred1", 
                                 "J25" = "darkseagreen3") 
)
```



#  Modèle 1 : Le statut d'observation depend de l'année


## Construction du modèle 


### **Definition des types de variables**

+ **Variable réponse** : Statut_présence, variable qualitative binaire, nominale 
+ **Variable explicative** : 
+ Annee, variable quantitative 
+ Site, variable qualitative ordinale 

### **Choix de la distribution de référence**

 => **Distribution Binomiale**


### **Choix de la fonction de lien**

=> **logit** 

### **Modèle mixte**


```{r}
mod3.0 <- glmer(statut_presence~annee+(1|code_site), family=binomial(link = "logit"), data = base_j25)
```

##  Vérification de l’ajustement du modèle aux données


* **Vérification de la linéarité du modèle**

```{r, fig.cap="",fig.width = 7, fig.height = 5}
plotresid(mod3.0)

```

La relation ne semble pas linéaire, il y a une structuration dans les résidus
autrement dit dépendance entre les valeurs prédites (𝜇) et les résidus (𝜀).

### **Remplacer la fonction de lien "logit" par "probit"**

```{r}
mod3.1 <- glmer(statut_presence~annee+(1|code_site), family=binomial(link = "probit"), data = base_j25)
```


**Vérification de l'indépendance des résidus**

```{r, fig.cap="",fig.width = 7, fig.height = 5}
plotresid(mod3.1)

```

La relation ne semble pas linéaire, il y a une structuration dans les résidus
autrement dit dépendance entre les valeurs prédites (𝜇) et les résidus (𝜀).

### **Remplacer la fonction de lien "logit" par "cauchit"**

```{r}
mod3.2 <- glmer(statut_presence~annee+(1|code_site), family=binomial(link = "cauchit"), data = base_j25)
```


**Vérification de l'indépendance des résidus**
```{r, fig.cap="",fig.width = 7, fig.height = 5}

plotresid(mod3.2)

```

La relation semble linéaire, il n’y a pas une structuration dans les résidus
autrement dit indépendance entre les valeurs prédites (𝜇) et les résidus (𝜀).


## Capacité explicative globale

** La fonction ne semble pas vouloir fonctionner lorsque la fonction de lien "cauchit" est utilisé 

```{r}
r.squaredGLMM(mod3.0)

```
```{r}
r.squaredGLMM(mod3.1)

```


**Valeur des coefficients (estimate)**

```{r}
summary(mod3.2)
```
Année est une co-variable, on regarde  les valeurs des coefficients "Estimate" (valeur du parametre donc de la pente). La relation est donc à la **diminution du taux de présence par site** et **significative**, 5.306e-02 < 0,05.


## Exploitation du modèle

### **Test de Wald**

```{r}
Anova(mod3.2)
```
##  Modèle 4 : Le statut d'observation depend de l'année

```{r}
base_j25_year_factor <- base_tregor %>%
  filter(code_secteur == "J25") %>%
  mutate(statut_presence = ifelse(as.character(statut_observation) == "Présent", 1, 0))%>%
  mutate(annee = as.factor(annee))

```

```{r}
summary(base_j25_year_factor)

```

### Construction du modèle 


#### **Definition des types de variables**

+ **Variable réponse** : Statut_présence, variable qualitative binaire, nominale 
+ **Variable explicative** : 
+ Annee, variable qualitative ordinale 
+ Site, variable qualitative ordinale 

#### **Choix de la distribution de référence**

 => **Distribution Binomiale**


#### **Choix de la fonction de lien**

=> **logit** 

#### **Modèle mixte**


```{r}
mod4.0<- glmer(statut_presence~annee+(1|code_site), family=binomial(link = "logit"), data = base_j25_year_factor)
```

###  Vérification de l’ajustement du modèle aux données


**Vérification de l'indépendance des résidus**

```{r, fig.cap="",fig.width = 7, fig.height = 5}
plotresid(mod4.0)

```


#### **Remplacer la fonction de lien "logit" par "cauchit"**
```{r}
mod4.1<- glmer(statut_presence~annee+(1|code_site), family=binomial(link = "cauchit"), data = base_j25_year_factor)
```

###  Vérification de l’ajustement du modèle aux données


**Vérification de l'indépendance des résidus**
```{r, fig.cap="",fig.width = 7, fig.height = 5}
plotresid(mod4.1)

```
**Valeur des coefficients (estimate)**

```{r}
summary(mod4.1)
```


### Exploitation du modèle

#### **Test de Wald**


Anova(mod4.1)



