---
title: "Loutre_analyse_GLMM"
author: "Pablo"
date: "`r format(Sys.time(), '%Y-%m-%d')`"
output: 
  bookdown::html_document2:
   fig_caption: yes
   tab_caption: yes
   number_sections: yes
   global_numbering: yes
   toc: yes
   toc_float:
         toc_collapsed: yes
         toc_depth: 2
   code_folding: hide
---

```{r setup, include = FALSE}
knitr::opts_chunk$set(echo = TRUE, warning = FALSE, message = FALSE)
```

# Problématique du stage 

Je travaille sur un jeu de données d’un protocole de suivi de la loutre d’Europe sur 10 ans (environ 400 donnée), sur le bassin-versant côtier entre la baie de Lannion et Morlaix (**Secteur j25**).

Le protocole a pour but de s’appliquer à une échelle locale, d’un bassin-versant en considérant un secteur de 60 sites sélectionnés favorable au marquage (épreinte) de la loutre. 

Un passage est effectué chaque année au printemps.

L’objectif de mon stage est de **déterminer si ce protocole permet de détecter des variations temporelles de l’intensité de marquage, à l’échelle des agrégats de 60 sites**. En cela, il serait un indicateur de l’évolution de l’état de la population, c’est le postulat de départ.


# Importation des packages

```{r, echo=FALSE}
library(tidyverse)
library(gridExtra)
library(lubridate)
library(sf)
library(mapview)
library(maptiles)
library(tidyterra)
library(kableExtra)
library(knitr)
library(RVAideMemoire)
library(emmeans)
library(car)
library(MASS)
library(lme4)
library(MuMIn)
library(janitor)
library(purrr)

```

# Importation des données - Secteur J25 : Petit Tregor 

```{r}
base_tregor <-
  readxl::read_xlsx(path = '../raw_data/export_suiviloutrelocal_telecharger_csv_2025_04_03_10h58m17.xlsx') %>%
  dplyr::select(
    id_dataset,
    code_secteur,
    code_site,
    nom_site,
    x_l93,
    y_l93,
    date_visite,
    observateurs,
    condition_prospection,
    nom_taxon,
    nom_complet_taxon,
    techn_observation,
    statut_observation,
    nb_ep_tot,
    nb_ep_w,
    nb_ep_dnf,
    nb_ep_df
  ) %>%
  mutate(
    annee = year(date_visite),
    mois = month(date_visite),
    jour = day(date_visite),
    nb_ep_w = abs(nb_ep_w),
    statut_observation = ifelse(str_detect(statut_observation, '^Pr'), yes = 'Présent', no = 'Absent')
  ) %>% 
  filter(nom_complet_taxon =='Lutra lutra',
         !(id_dataset == 85 & code_secteur == "FR5300006"),
         code_secteur != "J401", 
         !(annee == 2022)) %>%
  dplyr::distinct(code_site, annee, .keep_all = T)
  
```

=> Suppression de la valeur de 2022 qui est une erreur de saisie
```{r, echo=FALSE}
base_j25 <- base_tregor %>%
  filter(code_secteur == "J25") %>%
  mutate(statut_presence = ifelse(as.character(statut_observation) == "Présent", 1, 0))
```

# Verifier les valeurs de la base de donnée 

## Jeu de données issus du Excel du prof de BTS avec correction 
```{r, echo = FALSE}
tregor_bts_correct <-
  readxl::read_xlsx(path = '../raw_data/data_brute_BTS.xlsx',
                    col_names = TRUE,
                    sheet = "analyse2 avec correct° coquille") %>%
  janitor::clean_names() %>%
  dplyr::select(
    site,
    nbre_empreintes_2011,
    nbre_empreintes_2012,
    nbre_empreintes_2014,
    nbre_empreintes_2016,
    nbre_empreintes_2017,
    nbre_empreintes_2018,
    nbre_empreintes_2019,
    nbre_empreintes_2023
  ) %>%
  dplyr::rename(code_site = site) %>%
  dplyr::filter(!is.na(code_site)) %>%
  dplyr::rename(
    "2011" = nbre_empreintes_2011,
    "2012" = nbre_empreintes_2012,
    "2014" = nbre_empreintes_2014,
    "2016" = nbre_empreintes_2016,
    "2017" = nbre_empreintes_2017,
    "2018" = nbre_empreintes_2018,
    "2019" = nbre_empreintes_2019,
    "2023" = nbre_empreintes_2023
  ) %>%
  dplyr::mutate(across(
    .cols = c("2011", "2012", "2014", "2016", "2017", "2018", "2019", "2023"),
    .fns = ~ ifelse(!is.na(.) & as.numeric(.) >= 1, 1, .)
  ))%>%
  mutate(across(
    c("2011", "2012", "2014", "2016", "2017", "2018", "2019", "2023"),
    ~ as.character(.)
  ))


```


## Jeu de données issus du Geonature du GMB

```{r, echo = FALSE}
tregor_geonat_correct <- base_j25 %>%
  dplyr::mutate(statut_presence = as.factor(statut_presence),
                annee = as.factor(annee)) %>%
  dplyr::select(code_site, annee, statut_presence) 
   


```


## Comparaison des 2 jeu de données pour voir les différences entre les deux 
```{r, echo=FALSE, results= 'hide'}
bts_long <- tregor_bts_correct %>%
  pivot_longer(cols = -code_site,
               names_to = "annee",
               values_to = "valeur_bts") %>%
  mutate(annee = as.character(annee), valeur_bts = as.character(valeur_bts))

geonat_clean <- tregor_geonat_correct %>%
  mutate(annee = as.character(annee),
         valeur_geonat = as.character(statut_presence)) %>%
  dplyr::select(code_site, annee, valeur_geonat)

comparison_long <- bts_long %>%
  full_join(geonat_clean, by = c("code_site", "annee")) %>%
  filter(valeur_bts != valeur_geonat)

comparison_long

```
```{r, echo=FALSE, results= 'hide'}
comparison_summary <- bts_long %>%
  full_join(geonat_clean, by = c("code_site", "annee")) %>%
  mutate(
    comparaison = case_when(
      is.na(valeur_bts) & is.na(valeur_geonat) ~ "Tous NA",
      is.na(valeur_bts) ~ "NA dans bts uniquement",
      is.na(valeur_geonat) ~ "NA dans geonat uniquement",
      valeur_bts != valeur_geonat ~ "Différentes",
      TRUE ~ "Identiques"
    )
  ) %>%
  count(comparaison)

comparison_summary
```
On observe **32 erreurs** dans la base de données Geonature du GMB, sachant que les doublons ont été supprimé préalablement. On corrige donc le jeu de données base_j25 par les bonnes valeurs issus des valeurs du jeu de données bts.


## Appliquer les correction du jeu de donnée BTS sur Base_J25
```{r, echo=FALSE}

corrections <- comparison_long %>%
  filter(!is.na(valeur_bts)) %>%
  dplyr::select(code_site, annee, new_valeur = valeur_bts)

base_j25 <- base_j25 %>%
  mutate(annee = as.character(annee)) %>%
  left_join(corrections, by = c("code_site", "annee")) %>%
  mutate(statut_presence = if_else(
    !is.na(new_valeur),
    new_valeur,
    as.character(statut_presence)
  )) %>%
  dplyr::select(-new_valeur)

```


# Représentation cartographique du secteur d'étude et des sites correspondants

```{r, fig.cap="",fig.width = 7, fig.height = 5, echo = FALSE}
sites_geo <- base_tregor %>% 
  filter(code_secteur == "J25") %>%
  dplyr::select(nom_site:y_l93,
         statut_observation,
         code_secteur,
         annee) %>% 
  sf::st_as_sf(coords = c("x_l93", "y_l93"),
               crs = sf::st_crs(2154))
 
mapview::mapview(sites_geo, 
                 zcol = "code_secteur",
                 col.regions = c("J25" = "indianred1") 
)
```
```{r, fig.cap="Statut d'observation des sites prospectée en fonction des années ",fig.width = 9, fig.height = 7, echo=FALSE}

base_j25 <- base_j25 %>%
  mutate(annee = year(date_visite))

all_combos <- expand_grid(code_site = unique(base_j25$code_site),
                          annee = unique(base_j25$annee))

obs_complete <- all_combos %>%
  left_join(base_j25 %>% dplyr::select(code_site, annee, statut_observation),
            by = c("code_site", "annee")) %>%
  mutate(
    statut_final = case_when(
      statut_observation == "Présent" ~ "Présent",
      statut_observation == "Absent" ~ "Absent",
      TRUE ~ "Non prospecté"
    )
  )

ggplot(obs_complete, aes(x = annee, y = code_site, fill = statut_final)) +
  geom_tile(color = "white", linewidth = 0.3) +
  scale_fill_manual(
    values = c(
      "Présent" = "darkseagreen3",
      "Absent" = "indianred1",
      "Non prospecté" = "grey80"
    )
  ) +
  labs(x = "Année",
       y = "Site",
       title = "Suivi des sites de prospection - Secteur Petit Tregor (J25)",
       fill = "Statut d'observation") +
  theme_minimal() +
  theme(
    plot.title = element_text(hjust = 0.5, face = "bold"),
    panel.border = element_rect(color = "black", fill = NA),
    legend.background = element_rect(fill = "grey95", color = "black")
  )
```

```{r, fig.width = 9, fig.height = 8, echo = FALSE}

sites_coord <- base_j25 %>%
  dplyr::select(code_site, x_l93, y_l93) %>%
  distinct()

sites_all_years <- expand_grid(
  code_site = unique(base_j25$code_site),
  annee = unique(base_j25$annee)
)

sites_status_full <- sites_all_years %>%
  left_join(base_j25 %>% 
              dplyr::select(code_site, annee, statut_observation),
            by = c("code_site", "annee")) %>%
  left_join(sites_coord, by = "code_site") %>%
  mutate(
    statut_final = case_when(
      statut_observation == "Présent" ~ "Présent",
      statut_observation == "Absent" ~ "Absent",
      TRUE ~ "Non prospecté"
    )
  )

sites_j25_sf <- sites_status_full %>%
  st_as_sf(coords = c("x_l93", "y_l93"), crs = 2154)

basemap <- get_tiles(sites_j25_sf, provider = "CartoDB.Positron", crop = TRUE, zoom = 12)

ggplot() +
  geom_spatraster_rgb(data = basemap) +
  geom_sf(data = sites_j25_sf, aes(color = statut_final), size = 1.5, alpha = 0.9) +
  facet_wrap(~ annee) +
  scale_color_manual(
    values = c("Présent" = "darkseagreen3", "Absent" = "indianred1", "Non prospecté" = "grey40")
  ) +
  labs(
    title = "Sites de prospection, Petit Trégor - Secteur Petit Tregor (J25)",
    color = "Statut d'observation"
  ) +
  theme_minimal() +
  theme(
    plot.title = element_text(hjust = 0.5, face = "bold"),
    panel.border = element_rect(color = "black", fill = NA),
    strip.background = element_rect(fill = "grey90"),
    legend.background = element_rect(fill = "grey95", color = "black")
  )

```
#  Modèle 1 : Le statut d'observation depend de l'année (numeric)


## Construction du modèle 


### **Definition des types de variables**

+ **Variable réponse** : Statut_présence, variable qualitative binaire, nominale 
+ **Variable explicative** : 
+ Annee, variable quantitative 
+ Site, variable qualitative ordinale 

### **Choix de la distribution de référence**

 => **Distribution Binomiale**


### **Choix de la fonction de lien**

=> **logit** 

### **Modèle mixte**

```{r}
base_j25_year_numeric <-  base_j25 %>%
  mutate(annee = as.numeric(annee), 
         statut_presence = as.factor(statut_presence))
  
```


```{r}
mod3.0 <- glmer(statut_presence~annee+(1|code_site), family=binomial(link = "logit"), data = base_j25_year_numeric)
```

##  Vérification de l’ajustement du modèle aux données


* **Vérification de la linéarité du modèle**

```{r, fig.cap="",fig.width = 7, fig.height = 5}
plotresid(mod3.0)

```

La relation ne semble pas linéaire, il y a une structuration dans les résidus
autrement dit dépendance entre les valeurs prédites (𝜇) et les résidus (𝜀).

### **Remplacer la fonction de lien "logit" par "probit"**

```{r}
mod3.1 <- glmer(statut_presence~annee+(1|code_site), family=binomial(link = "probit"), data = base_j25_year_numeric)
```


**Vérification de l'indépendance des résidus**

```{r, fig.cap="",fig.width = 7, fig.height = 5}
plotresid(mod3.1)

```

La relation ne semble pas linéaire, il y a une structuration dans les résidus
autrement dit dépendance entre les valeurs prédites (𝜇) et les résidus (𝜀).

### **Remplacer la fonction de lien "logit" par "cauchit"**

```{r}
mod3.2 <- glmer(statut_presence~annee+(1|code_site), family=binomial(link = "cauchit"), data = base_j25_year_numeric)

```


**Vérification de l'indépendance des résidus**
```{r, fig.cap="",fig.width = 7, fig.height = 5}
plotresid(mod3.2)
```

La relation semble linéaire, il n’y a pas une structuration dans les résidus
autrement dit indépendance entre les valeurs prédites (𝜇) et les résidus (𝜀).


## Capacité explicative globale

** La fonction ne semble pas vouloir fonctionner lorsque la fonction de lien "cauchit" est utilisé 

```{r}
r.squaredGLMM(mod3.0)

```
```{r}
r.squaredGLMM(mod3.1)

```


**Valeur des coefficients (estimate)**

```{r}
summary(mod3.2)
```
Année est une co-variable, on regarde  les valeurs des coefficients "Estimate" (valeur du parametre donc de la pente). La relation est donc à la **diminution du taux de présence par site** et **significative**, 5.306e-02 < 0,05.


## Exploitation du modèle

### **Test de Wald**

```{r}
Anova(mod3.2)
```
##  Modèle 4 : Le statut d'observation depend de l'année (factor)


```{r}
base_j25_year_factor <- base_j25 %>%
  mutate(annee = as.factor(annee), code_site = as.factor(code_site), statut_presence = as.factor(statut_presence))

```


### Construction du modèle 


#### **Definition des types de variables**

+ **Variable réponse** : Statut_présence, variable qualitative binaire, nominale 
+ **Variable explicative** : 
+ Annee, variable qualitative ordinale 
+ Site, variable qualitative ordinale 

#### **Choix de la distribution de référence**

 => **Distribution Binomiale**


#### **Choix de la fonction de lien**

=> **logit** 

#### **Modèle mixte**


```{r}
mod4.0<- glmer(statut_presence~annee+(1|code_site), family=binomial(link = "logit"), data = base_j25_year_factor)
```

###  Vérification de l’ajustement du modèle aux données


**Vérification de l'indépendance des résidus**

```{r, fig.cap="",fig.width = 7, fig.height = 5}
plotresid(mod4.0)

```


#### **Remplacer la fonction de lien "logit" par "cauchit"**
```{r}
mod4.1<- glmer(statut_presence~annee+(1|code_site), family=binomial(link = "cauchit"), data = base_j25_year_factor)
```

###  Vérification de l’ajustement du modèle aux données


**Vérification de l'indépendance des résidus**
```{r, fig.cap="",fig.width = 7, fig.height = 5}
plotresid(mod4.1)

```
**Valeur des coefficients (estimate)**

```{r}
summary(mod4.1)
```


### Exploitation du modèle

#### **Test de Wald**


Anova(mod4.1)

## Modele 6 : Retirer les Années avec des troues de prospections temporelles
```{r}
base_j25_year_factor_filter <- base_j25 %>%
  filter(code_secteur == "J25",
         annee == c(2017, 2018, 2019, 2020, 2021, 2023)) %>%
  mutate(
    annee = as.factor(annee),
    code_site = as.factor(code_site),
    statut_presence = as.factor(statut_presence)
  )
```

### Construction du modèle 


#### **Definition des types de variables**

+ **Variable réponse** : Statut_présence, variable qualitative binaire, nominale 
+ **Variable explicative** : 
+ Annee, variable qualitative ordinale 
+ Site, variable qualitative ordinale 

#### **Choix de la distribution de référence**

 => **Distribution Binomiale**


#### **Choix de la fonction de lien**

=> **logit** 

#### **Modèle mixte**


```{r}
mod6.0<- glmer(statut_presence~annee+(1|code_site), family=binomial(link = "logit"), data = base_j25_year_factor_filter)
```

###  Vérification de l’ajustement du modèle aux données


**Vérification de l'indépendance des résidus**

```{r, fig.cap="",fig.width = 7, fig.height = 5}
plotresid(mod6.0)

```


#### **Remplacer la fonction de lien "logit" par "probit"**
```{r}
mod6.1<- glmer(statut_presence~annee+(1|code_site), family=binomial(link = "probit"), data = base_j25_year_factor_filter)
```

###  Vérification de l’ajustement du modèle aux données


**Vérification de l'indépendance des résidus**
```{r, fig.cap="",fig.width = 7, fig.height = 5}
plotresid(mod6.1)

```
**Valeur des coefficients (estimate)**

```{r}
summary(mod6.1)
```


#### **Remplacer la fonction de lien "logit" par "cloglog"**
```{r}
mod6.2<- glmer(statut_presence~annee+(1|code_site), family=binomial(link = "cloglog"), data = base_j25_year_factor_filter)
```

###  Vérification de l’ajustement du modèle aux données


**Vérification de l'indépendance des résidus**
```{r, fig.cap="",fig.width = 7, fig.height = 5}
plotresid(mod6.2)

```


## Modele 7 : Le station d'observation dépend de l'année, des conditions de prospection 
```{r}
base_j25_year_factor <- base_j25 %>%
  filter(code_secteur == "J25",
         annee == c(2017, 2018, 2019, 2020, 2021, 2023)) %>%
  mutate(
    annee = as.factor(annee),
    code_site = as.factor(code_site),
    statut_presence = as.factor(statut_presence),
    condition_prospection = as.factor(condition_prospection)
  )

```

### Construction du modèle 


#### **Definition des types de variables**

+ **Variable réponse** : Statut_présence, variable qualitative binaire, nominale 
+ **Variable explicative** : 
+ Annee, variable qualitative ordinale 
+ Site, variable qualitative ordinale 
+ condition de prospection, variable qualitative 
#### **Choix de la distribution de référence**

 => **Distribution Binomiale**


#### **Choix de la fonction de lien**

=> **logit** 

#### **Modèle mixte**


```{r}
mod7.0<- glmer(statut_presence~annee+condition_prospection+(1|code_site), family=binomial(link = "logit"), data = base_j25_year_factor)
```

###  Vérification de l’ajustement du modèle aux données


**Vérification de l'indépendance des résidus**

```{r, fig.cap="",fig.width = 7, fig.height = 5}
plotresid(mod7.0)

```


#### **Remplacer la fonction de lien "logit" par "probit"**
```{r}
mod7.1<- glmer(statut_presence~annee+condition_prospection+(1|code_site), family=binomial(link = "probit"), data = base_j25_year_factor)
```

**Vérification de l'indépendance des résidus**

```{r, fig.cap="",fig.width = 7, fig.height = 5}
plotresid(mod7.1)

```

#### **Remplacer la fonction de lien "logit" par "cloglog"**
```{r}
mod7.2 <- glmer(statut_presence~annee+condition_prospection+(1|code_site), family=binomial(link = "cloglog"), data = base_j25_year_factor)
```

**Vérification de l'indépendance des résidus**

```{r, fig.cap="",fig.width = 7, fig.height = 5}
plotresid(mod7.2)

```


# sauvegarde des données prétraitées

```{r}
save(base_j25_year_numeric,
     file = "../processed_data/base_j25_year_numeric.rda")
```

