---
title: "Final Results"
author: "PabloVigneron"
date: "`r format(Sys.time(), '%Y-%m-%d')`"
output: 
  bookdown::html_document2:
   fig_caption: yes
   tab_caption: yes
   number_sections: yes
   global_numbering: yes
   toc: yes
   toc_float:
         toc_collapsed: yes
         toc_depth: 2
   code_folding: hide
   css: "style.css"
bibliography: library_biblio_otter.bib
link-citations: true
cls: apa.cls
---

```{r setup, include = FALSE}
knitr::opts_chunk$set(echo = TRUE, warning = FALSE, message = FALSE)
```

```{r}
# Importation des packages
library(tidyverse)
library(gridExtra)
#library(lubridate)
library(sf)
library(mapview)
library(maptiles)
library(tidyterra)
library(kableExtra)
#library(knitr)
library(janitor)
library(RVAideMemoire)
library(emmeans)
library(car)
library(MASS)
library(lme4)
library(MuMIn)
#library(stringr)
library(stringi)
library(terra)
library(ggspatial)
library(slippymath)     
library(rosm)           
library(writexl)
```

```{r}
# Importation des données - Secteur J25 : Petit Tregor 
base_tregor <-
  readxl::read_xlsx(path = '../raw_data/export_suiviloutrelocal_telecharger_csv_2025_04_03_10h58m17.xlsx') %>%
  dplyr::select(
    id_dataset,
    code_secteur,
    code_site,
    nom_site,
    x_l93,
    y_l93,
    date_visite,
    observateurs,
    condition_prospection,
    nom_taxon,
    nom_complet_taxon,
    techn_observation,
    statut_observation,
    nb_ep_tot,
    nb_ep_w,
    nb_ep_dnf,
    nb_ep_df
  ) %>%
  mutate(
    annee = year(date_visite),
    mois = month(date_visite),
    jour = day(date_visite),
    nb_ep_w = abs(nb_ep_w),
    statut_observation = ifelse(str_detect(statut_observation, '^Pr'), yes = 'Présent', no = 'Absent')
  ) %>% 
  filter(nom_complet_taxon =='Lutra lutra',
         !(id_dataset == 85 & code_secteur == "FR5300006"),
         code_secteur != "J401", 
         !(annee == 2022)) %>%
  dplyr::distinct(code_site, annee, .keep_all = T)
#=> Suppression de la valeur de 2022 qui est une erreur de saisie
  
```

```{r, echo=FALSE}
base_j25 <- base_tregor %>%
  filter(code_secteur == "J25") %>%
  mutate(statut_presence = ifelse(as.character(statut_observation) == "Présent", 1, 0))
```

```{r, echo = FALSE}
# Verifier les valeurs de la base de donnée 

## Jeu de données issus du Excel du prof de BTS avec correction 
tregor_bts_correct <-
  readxl::read_xlsx(path = '../raw_data/data_brute_BTS.xlsx',
                    col_names = TRUE,
                    sheet = "analyse2 avec correct° coquille") %>%
  janitor::clean_names() %>%
  dplyr::select(
    site,
    nbre_empreintes_2011,
    nbre_empreintes_2012,
    nbre_empreintes_2014,
    nbre_empreintes_2016,
    nbre_empreintes_2017,
    nbre_empreintes_2018,
    nbre_empreintes_2019,
    nbre_empreintes_2023
  ) %>%
  dplyr::rename(code_site = site) %>%
  dplyr::filter(!is.na(code_site)) %>%
  dplyr::rename(
    "2011" = nbre_empreintes_2011,
    "2012" = nbre_empreintes_2012,
    "2014" = nbre_empreintes_2014,
    "2016" = nbre_empreintes_2016,
    "2017" = nbre_empreintes_2017,
    "2018" = nbre_empreintes_2018,
    "2019" = nbre_empreintes_2019,
    "2023" = nbre_empreintes_2023
  ) %>%
  dplyr::mutate(across(
    .cols = c("2011", "2012", "2014", "2016", "2017", "2018", "2019", "2023"),
    .fns = ~ ifelse(!is.na(.) & as.numeric(.) >= 1, 1, .)
  ))%>%
  mutate(across(
    c("2011", "2012", "2014", "2016", "2017", "2018", "2019", "2023"),
    ~ as.character(.)
  ))


```

```{r, echo=FALSE, results= 'hide'}
## Jeu de données issus du Geonature du GMB

tregor_geonat_correct <- base_j25 %>%
  dplyr::mutate(statut_presence = as.factor(statut_presence),
                annee = as.factor(annee)) %>%
  dplyr::select(code_site, annee, statut_presence) 

## Comparaison des 2 jeu de données pour voir les différences entre les deux 

bts_long <- tregor_bts_correct %>%
  pivot_longer(cols = -code_site,
               names_to = "annee",
               values_to = "valeur_bts") %>%
  mutate(annee = as.character(annee), valeur_bts = as.character(valeur_bts))

geonat_clean <- tregor_geonat_correct %>%
  mutate(annee = as.character(annee),
         valeur_geonat = as.character(statut_presence)) %>%
  dplyr::select(code_site, annee, valeur_geonat)

comparison_long <- bts_long %>%
  full_join(geonat_clean, by = c("code_site", "annee")) %>%
  filter(valeur_bts != valeur_geonat)

comparison_long

```

```{r, echo=FALSE, results= 'hide'}
comparison_summary <- bts_long %>%
  full_join(geonat_clean, by = c("code_site", "annee")) %>%
  mutate(
    comparaison = case_when(
      is.na(valeur_bts) & is.na(valeur_geonat) ~ "Tous NA",
      is.na(valeur_bts) ~ "NA dans bts uniquement",
      is.na(valeur_geonat) ~ "NA dans geonat uniquement",
      valeur_bts != valeur_geonat ~ "Différentes",
      TRUE ~ "Identiques"
    )
  ) %>%
  count(comparaison)

comparison_summary 

#On observe **32 erreurs** dans la base de données Geonature du GMB, sachant que les doublons ont été supprimé préalablement. On corrige donc le jeu de données base_j25 par les bonnes valeurs issus des valeurs du jeu de données bts.

## Appliquer les correction du jeu de donnée BTS sur Base_J25

corrections <- comparison_long %>%
  filter(!is.na(valeur_bts)) %>%
  dplyr::select(code_site, annee, new_valeur = valeur_bts)

base_j25 <- base_j25 %>%
  mutate(annee = as.character(annee)) %>%
  left_join(corrections, by = c("code_site", "annee")) %>%
  mutate(statut_presence = if_else(
    !is.na(new_valeur),
    new_valeur,
    as.character(statut_presence)
  )) %>%
  dplyr::select(-new_valeur)
```

```{r, table1, tidy=FALSE}
#tab_1 <- tribble(~"Comparaison", ~"n", 
#                 "Identiques", "32")

#knitr::kable((tab_1), booktabs = TRUE,
##caption = 'A test table.')

```

```{r}
# Importation avec data 2025 - Lieue de Greve 

base_greve_raw <-
  readxl::read_xls(path = '../raw_data/Suivi loutre mars_25.xls',
                   skip = 1,
                   col_names = T) 
```

```{r}
## Correction des données - Mise en forme - Secteur : Lieu Greve avec data 2025

base_greve <- base_greve_raw %>%
  janitor::clean_names() %>%
  dplyr::select(
    point_n,
    itineraire,
    x,
    y,
    commune,
    cours_deau,
    bilan_choix_du_site,
    epreinte_oct20,
    date_suivi_fev_mars21,
    marquage_suivi_fev_mars21,
    date_suivi_oct21,
    marquage_suivi_oct21,
    observateurs_suivi_oct21,
    date_suivi_mars22,
    marquage_suivi_mars22,
    observateurs_suivi_mars22,
    date_suivi_decembre22,
    marquage_suivi_decembre22,
    observateurs_suivi_decembre22,
    date_suivi_mars23,
    marquage_suivi_mars23,
    observateurs_suivi_mars23,
    date_suivi_octobre_24,
    marquage_suivi_octobre_24,
    observateurs_suivi_octobre_24, 
    date_suivi_mars_25, 
    marquage_suivi_mars_25, 
    observateurs_suivi_mars_25
  ) %>%
  dplyr::rename(
    code_site = point_n,
    y = x,
    x = y,
    marquage_suivi_oct_20 = epreinte_oct20
  ) %>%
  dplyr::mutate(date_suivi_octobre_24 = as.Date(as.numeric(date_suivi_octobre_24), origin = "1899-12-30")) %>%
  dplyr::mutate(date_suivi_oct_20 = as.Date("2020-10-01")) %>%
  dplyr::mutate(across(
    c(
      date_suivi_fev_mars21,
      date_suivi_oct21,
      date_suivi_mars22,
      date_suivi_decembre22,
      date_suivi_mars23,
      date_suivi_oct_20, 
      date_suivi_mars_25
    ),
    ~ as.POSIXct(.x)
  )) %>%
  mutate(across(starts_with("marquage_suivi_"), as.character)) %>%
  tidyr::pivot_longer(
    cols = c(
      date_suivi_oct_20,
      marquage_suivi_oct_20,
      date_suivi_fev_mars21,
      marquage_suivi_fev_mars21,
      date_suivi_oct21,
      marquage_suivi_oct21,
      observateurs_suivi_oct21,
      date_suivi_mars22,
      marquage_suivi_mars22,
      observateurs_suivi_mars22,
      date_suivi_decembre22,
      marquage_suivi_decembre22,
      observateurs_suivi_decembre22,
      date_suivi_mars23,
      marquage_suivi_mars23,
      observateurs_suivi_mars23,
      date_suivi_octobre_24,
      marquage_suivi_octobre_24,
      observateurs_suivi_octobre_24, 
      date_suivi_mars_25, 
      marquage_suivi_mars_25,
      observateurs_suivi_mars_25
    ),
    names_to = c(".value", "session"),
    names_pattern = "(date_suivi|marquage_suivi|observateurs_suivi)_(.*)"
  ) %>%
  rename(
    date_visite = date_suivi,
    statut_presence = marquage_suivi,
    observateurs = observateurs_suivi
  ) %>%
  dplyr::mutate(
    annee = year(date_visite),
    mois = month(date_visite),
    jour = day(date_visite),
    code_site = as.factor(code_site),
    statut_presence = case_when(
      tolower(statut_presence) == "oui" ~ 1,
      suppressWarnings(as.numeric(statut_presence)) >= 1 ~ 1,
      tolower(statut_presence) %in% c("non", "peut_etre") ~ 0,
      TRUE ~ 0
    ),
    statut_observation = ifelse(statut_presence == 1, "Présent", "Absent"),
    statut_presence = as.factor (statut_presence),
    jour = ifelse(jour == 1, NA, jour),
    annee = ifelse(annee == 2002, 2021, annee),
    y = str_replace_all(y, ",", ""),
    x = str_replace_all(x, " ", ""),
    passage = ifelse(mois <= 6, 1, 2),
    date_visite = ifelse(
      date_visite == as.Date("2002-02-24"),
      "2021-02-24",
      as.character(date_visite)
    ),
    observateurs_clean = observateurs %>%
      str_to_lower() %>%
      str_replace_all(" et ", "_") %>%
      str_replace_all("[[:space:]]+", "_") %>%
      str_replace_all("[^a-z0-9_]", "") %>%
      stri_trans_general("latin-ascii")
  ) %>%
  dplyr::mutate(observateurs_clean = as.factor(
    ifelse(
      observateurs_clean == "maxime_chapelle_romain_salaun",
      "maxime_chapelle_romain_salun",
      observateurs_clean
    )
  )) %>%
  dplyr::filter(!is.na(code_site), !is.na(itineraire))


```

```{r}
# Export jeu de donnée pour carte SIG
readr::write_csv(base_greve,
                    path = "../processed_data/base_Lieue_de_greve.csv"
                    )
```

```{r}
# Export jeu de donnée pour carte SIG
readr::write_csv(base_j25,
                    path = "../processed_data/base_Petit_tregor.csv"
                    )
```

**Sites d’études**

```{r, fig.cap="Représentation cartographique du secteur d'étude et des sites correspondants",fig.width = 7, fig.height = 5}
# Représentation cartographique du secteur d'étude et des sites correspondants

sites_geo_1 <- base_greve %>%
  mutate(
    code_secteur = "J22", 
    y = str_replace_all(y, ",", "."),
    x = str_replace_all(x, ",", "."),
    y = as.numeric(y),
    x = as.numeric(x)
  ) %>%
  filter(!is.na(x) & !is.na(y)) %>%
  rename(nom_site = commune) %>%
  dplyr::select(nom_site, code_site, code_secteur, statut_observation, annee, x, y) %>%
  st_as_sf(coords = c("x", "y"), crs = 4326) %>%
  st_transform(2154)

sites_geo_2 <- base_tregor %>% 
  filter(code_secteur == "J25") %>%
  dplyr::select(nom_site:y_l93, code_site, code_secteur, statut_observation, annee) %>% 
  st_as_sf(coords = c("x_l93", "y_l93"), crs = 2154)

common_cols <- dplyr::intersect(names(sites_geo_1), names(sites_geo_2))

sites_geo <- bind_rows(
  sites_geo_1[, common_cols],
  sites_geo_2[, common_cols]
)

mapview(sites_geo, zcol = "code_secteur", col.regions = c("darkseagreen3", "indianred1"))

```

```{r, fig.cap="Statut d'observation des sites prospectée en fonction des années ",fig.width = 9, fig.height = 7}


base_j25 <- base_j25 %>%
  mutate(annee = year(date_visite))

all_combos <- expand_grid(code_site = unique(base_j25$code_site),
                          annee = unique(base_j25$annee))

obs_complete <- all_combos %>%
  left_join(base_j25 %>% dplyr::select(code_site, annee, statut_observation),
            by = c("code_site", "annee")) %>%
  mutate(
    statut_final = case_when(
      statut_observation == "Présent" ~ "Présent",
      statut_observation == "Absent" ~ "Absent",
      TRUE ~ "Non prospecté"
    )
  )

ggplot(obs_complete, aes(x = annee, y = code_site, fill = statut_final)) +
  geom_tile(color = "white", linewidth = 0.3) +
  scale_fill_manual(
    values = c(
      "Présent" = "darkseagreen3",
      "Absent" = "indianred1",
      "Non prospecté" = "grey80"
    )
  ) +
  labs(x = "Année",
       y = "Site",
       title = "Suivi des sites de prospection - Secteur Petit Tregor (J25)",
       fill = "Statut d'observation") +
  theme_minimal() +
  theme(
    plot.title = element_text(hjust = 0.5, face = "bold"),
    panel.border = element_rect(color = "black", fill = NA),
    legend.background = element_rect(fill = "grey95", color = "black")
  )
```

```{r, fig.cap="Statut d'observation des sites prospectée en fonction des années, 1er passage (printemps) ",fig.width = 9, fig.height = 7, echo = FALSE}


base_greve_spring <- base_greve %>%
  dplyr::filter(passage == 1)

annees_completes <- 2020:2025

all_combos <- expand_grid(
  code_site = unique(base_greve_spring$code_site),
  annee = annees_completes
)

obs_complete <- all_combos %>%
  left_join(
    base_greve_spring %>%
      dplyr::select(code_site, annee, statut_observation),
    by = c("code_site", "annee")
  ) %>%
  dplyr::mutate(
    statut_final = case_when(
      statut_observation == "Présent" ~ "Présent",
      statut_observation == "Absent" ~ "Absent",
      TRUE ~ "Non prospecté"
    )
  )

ggplot(obs_complete, aes(x = annee, y = code_site, fill = statut_final)) +
  geom_tile(color = "white", linewidth = 0.3) +
  scale_fill_manual(values = c(
    "Présent" = "darkseagreen3",
    "Absent" = "indianred1",
    "Non prospecté" = "grey80"
  )) +
  labs(x = "Année",
       y = "Site",
       title = "Suivi des sites de prospection - Secteur Lieu greve, 1er passage (printemps)",
       fill = "Statut d'observation") +
  theme_minimal() +
  theme(
    plot.title = element_text(hjust = 0.5, face = "bold"),
    panel.border = element_rect(color = "black", fill = NA),
    legend.background = element_rect(fill = "grey95", color = "black")
  )
```

```{r, fig.cap="Statut d'observation des sites prospectée en fonction des années, 2e passage (hiver) ",fig.width = 9, fig.height = 7}


base_greve_winter <- base_greve %>%
  dplyr::filter(passage == 2)

annees_completes <- 2020:2024

all_combos <- expand_grid(
  code_site = unique(base_greve_winter$code_site),
  annee = annees_completes 
)

obs_complete <- all_combos %>%
  left_join(
    base_greve_winter %>%
      dplyr::select(code_site, annee, statut_observation),
    by = c("code_site", "annee")
  ) %>%
  dplyr::mutate(
    statut_final = case_when(
      statut_observation == "Présent" ~ "Présent",
      statut_observation == "Absent" ~ "Absent",
      TRUE ~ "Non prospecté"
    )
  )

ggplot(obs_complete, aes(x = annee, y = code_site, fill = statut_final)) +
  geom_tile(color = "white", linewidth = 0.3) +
  scale_fill_manual(values = c(
    "Présent" = "darkseagreen3",
    "Absent" = "indianred1",
    "Non prospecté" = "grey80"
  )) +
  labs(x = "Année",
       y = "Site",
       title = "Suivi des sites de prospection - Secteur Lieu greve, 2e passage (hiver)", 
       fill = "Statut d'observation") +
  theme_minimal() +
  theme(
    plot.title = element_text(hjust = 0.5, face = "bold"),
    panel.border = element_rect(color = "black", fill = NA),
    legend.background = element_rect(fill = "grey95", color = "black")
  )
```

# RESULTATS

## Modelisation

### Secteur Petit Trégor

```{r,fig.cap="Pourcentages de présence de la loutre en fonction des passages et des années",fig.width = 8, fig.height = 5}

annees_completes <- 2011:2023 

combi <- expand_grid(annee = annees_completes)

resume <- base_j25 %>%
  group_by(annee) %>%
  summarise(
    n_obs = n(),
    n_presences = sum(statut_presence == "1"),
    pc_presences = n_presences / n_obs,
    .groups = "drop"
  )

resume_complet <- combi %>%
  left_join(resume, by = "annee") %>%
  replace_na(list(
    n_obs = 0,
    n_presences = 0,
    pc_presences = 0
  )) %>%
  dplyr::mutate(annee = factor(annee, levels = annees_completes))

ggplot(resume_complet,
       aes(x = factor(annee), y = pc_presences)) +
  geom_bar(stat = "identity", position = position_dodge()) +
  geom_text(
    aes(label = scales::percent(pc_presences, accuracy = 1)),
    position = position_dodge(width = 0.9),
    vjust = -0.3,
    size = 3
  )+
  labs(x = "Année",
       y = "Pourcentage de présence de la loutre",
       fill = "Passage",
       title = "Présence de la loutre par année - Secteur Petit Trégor") +
  scale_y_continuous(labels = scales::percent_format(accuracy = 1),
                     limits = c(0, 1)) +
  theme_minimal() +
  theme(
    plot.title = element_text(hjust = 0.5, face = "bold"),
    panel.border = element_rect(
      color = "black",
      fill = NA,
      linewidth = 0.5
    ),
    axis.text.x = element_text(angle = 45, hjust = 1),
    panel.background = element_rect(fill = "grey94", color = "white"),
    plot.background = element_rect(fill = "white", color = NA),
    legend.background = element_rect(fill = "grey94", color = "black"),
    panel.grid.major = element_line(color = "white"),
    panel.grid.minor = element_line(color = "white")
  )


```

| Modèle | Fonction de lien | Estimate coefficient, annee | p values |
|:--:|:--:|:--:|:--:|
| statut_presence \~ annee + (1 \| code_site) | Logit | 0.02853 | 0.411 NS |
| statut_presence \~ annee + (1 \| code_site) | Probit | 0.013919 | 1.39e-09 \*\*\* |
| statut_presence \~ annee + (1 \| code_site) | cauchit | 8.067e-02 | \<2e-16 \*\*\* |

```{r}
base_j25_year_numeric <-  base_j25 %>%
  mutate(annee = as.numeric(annee), 
         statut_presence = as.factor(statut_presence))
  
```

```{r}
mod3.0 <- glmer(statut_presence~annee+(1|code_site), family=binomial(link = "logit"), data = base_j25_year_numeric)
```

```{r, fig.cap="",fig.width = 7, fig.height = 5}
#plotresid(mod3.0)

```

```{r}
#summary(mod3.0)
```

```{r}
mod3.1 <- glmer(statut_presence~annee+(1|code_site), family=binomial(link = "probit"), data = base_j25_year_numeric)
```

```{r, fig.cap="",fig.width = 7, fig.height = 5}
#plotresid(mod3.1)

```

```{r}
#summary(mod3.1)
```

```{r}
mod3.2 <- glmer(statut_presence~annee+(1|code_site), family=binomial(link = "cauchit"), data = base_j25_year_numeric)
```

```{r, fig.cap="",fig.width = 7, fig.height = 5}
#plotresid(mod3.2)

```

```{r}
#summary(mod3.2)
```


## Modelisation

### Secteur de la Lieue de grève

```{r,fig.cap="Pourcentages de présence de la loutre en fonction des passages et des années",fig.width = 8, fig.height = 5}
base_greve_passage <- base_greve %>%
  mutate(
    passage_label = ifelse(mois <= 6, "Passage printemps", "Passage hiver"),
    passage_label = factor(passage_label, levels = c("Passage printemps", "Passage hiver"))
  )


annees <- sort(unique(base_greve_passage$annee))
passages <- c("Passage printemps", "Passage hiver")
combi <- expand_grid(annee = annees, passage_label = passages)

resume <- base_greve_passage %>%
  group_by(annee, passage_label) %>%
  summarise(
    n_obs = n(),
    n_presences = sum(statut_presence == '1'),
    pc_presences = n_presences / n_obs,
    .groups = "drop"
  )

resume_complet <- combi %>%
  left_join(resume, by = c("annee", "passage_label")) %>%
  replace_na(list(
    n_obs = 0,
    n_presences = 0,
    pc_presences = 0
  ))
ggplot(resume_complet, aes(x = factor(annee), y = pc_presences, fill = passage_label)) +
  geom_bar(stat = "identity", position = position_dodge()) +
  geom_text(aes(label = scales::percent(pc_presences, accuracy = 1)),
            position = position_dodge(width = 0.9), vjust = -0.3, size = 3) +
  scale_fill_manual(
    values = c("Passage printemps" = "gray50", "Passage hiver" = "grey20")
  ) +
  labs(
    x = "Année",
    y = "Pourcentage de présence de la loutre",
    fill = "Passage",
    title = "Présence de la loutre par année et par passage - Secteur Lieue de Grève"
  ) +
  scale_y_continuous(labels = scales::percent_format(accuracy = 1), limits = c(0, 1)) +
  theme_minimal()+
  theme(
    plot.title = element_text(hjust = 0.5, face = "bold"),
    panel.border = element_rect(
      color = "black",
      fill = NA,
      linewidth = 0.5
    ),
    axis.text.x = element_text(angle = 45, hjust = 1),
    panel.background = element_rect(fill = "grey94", color = "white"),
    plot.background = element_rect(fill = "white", color = NA),
    legend.background = element_rect(fill = "grey94",color = "black"), 
    panel.grid.major = element_line(color = "white"),
    panel.grid.minor = element_line(color = "white")
  )
```

| Modèle | Fonction de lien | Estimate coefficient, annee | p values |
|:-------------------:|:---------------:|:---------------:|:---------------:|
| statut_presence \~ annee + passage + (1 \| code_site) | Logit | 0.001335 | 0.3071 NS |
| statut_presence \~ annee + passage + (1 \| code_site) | Probit | 0.002219 | 0.5060 NS |
| statut_presence \~ annee + passage + (1 \| code_site) | cauchit | -0.02917 | 0.7001 NS |

```{r}
greve_year_factor_season <- base_greve%>%
  mutate(annee = as.numeric(annee), 
         passage = as.factor(passage))
```

```{r}
mod5.0<- glmer(statut_presence~annee + passage + (1|code_site), family=binomial(link = "logit"), data = greve_year_factor_season)
```

```{r, fig.cap="",fig.width = 7, fig.height = 5}
#plotresid(mod5.0)

```

```{r}
#summary(mod5.0)
```

```{r}
mod5.1<- glmer(statut_presence~annee + passage + (1|code_site), family=binomial(link = "probit"), data = greve_year_factor_season)
```

```{r, fig.cap="",fig.width = 7, fig.height = 5}
#plotresid(mod5.1)

```

```{r}
#summary(mod5.1)
```

```{r}
mod5.2<- glmer(statut_presence~annee + passage + (1|code_site), family=binomial(link = "cauchit"), data = greve_year_factor_season)
```

```{r, fig.cap="",fig.width = 7, fig.height = 5}
#plotresid(mod5.2)

```

```{r}
#summary(mod5.2)
```



```{r}
mod6.0<- glmer(statut_presence~annee + (1|code_site), family=binomial(link = "logit"), data = greve_year_factor_season)
```

```{r}
#plotresid(mod6.0)
```

```{r}
#summary(mod6.0)
```

```{r}
#mod6.1<- glmer(statut_presence~annee + (1|code_site), family=binomial(link = "probit"), data = greve_year_factor_season)
```

```{r}
#plotresid(mod6.1)
```

```{r}
#summary(mod6.1)
```

```{r}
mod6.2<- glmer(statut_presence~annee + (1|code_site), family=binomial(link = "cauchit"), data = greve_year_factor_season)
```

```{r}
#plotresid(mod6.2)
```

```{r}
#summary(mod6.2)
```

| Modèle | Fonction de lien | Estimate coefficient, annee | p values |
|:-------------------:|:---------------:|:---------------:|:---------------:|
| statut_presence \~ annee + (1 \| code_site) | Logit | 0.042909 | \<2e-16 \*\*\* |
| statut_presence \~ annee + (1 \| code_site) | cauchit | 0.01462 | 0.836 NS |
## Simulation (Secteur Petit Trégor)

```{r}
library(tidyverse)
library(lme4)
load(file = "../processed_data/base_j25_year_numeric.rda")
source(file = "../R/simulation.R")
```

```{r}
set.seed(123)
```

```{r}
df <- base_j25_year_numeric %>% 
  mutate(code_site = as.factor(code_site),
         statut_presence = as.integer(statut_presence) - 1,
         date_annee = lubridate::yday(date_visite))
```

```{r}
df_rand <- df %>% 
  group_by(code_site) %>% 
  mutate(annee_perm = gtools::permute(annee)) %>% 
  ungroup() %>% 
  mutate(annee_perm_index = annee_perm - min(annee_perm))
```

```{r}
mod <- glmer(statut_presence~annee_perm+(1|code_site), family=binomial(link = "logit"), data = df_rand)
#summary(mod)

pente_obs <- summary(mod)$coefficients[2,1]
```

```{r}
df_trend1 <- df_rand %>% 
  ajouter_presences_annuelles(n_pres_suppl_par_an = 1) #%>% 
  # cbind(statut_presence_rand = df_rand$statut_presence) %>% 
  # mutate(presence_ajoutee = (statut_presence_rand != statut_presence_sim))
```

# Test : le modèle permet-il de détecter la tendance ?

On fait tourner le modèle avec `statut_presence_sim` en variable dépendante et la variable `annee_perm` en prédicteur, avec l'effet aléatoire du `code_site`.

## Test initial

```{r}
mod_tend1 <- glmer(statut_presence_sim ~
                     annee_perm +
                     (1|code_site),
                   family=binomial(link = "logit"),
                   data = df_trend1)
summary(mod_tend1)
```

Avec p\<1E-16 et une pente positive on a bien détecté la tendance à l'augmentation du signal au fil des années.

## Test avec une tendance plus faible

```{r}
set.seed(124)
df_trend1 <- df_rand %>% 
  ajouter_presences_annuelles(n_pres_suppl_par_an = 0.1)

mod_trend1 <- glmer(statut_presence_sim ~
                     annee_perm +
                     (1|code_site),
                   family=binomial(link = "logit"),
                   data = df_trend1)
summary(mod_trend1)
```

Tendance non détectée. Il faut dire qu'elle est très faible :

```{r}
table(df_trend1$annee_perm[df_trend1$statut_presence == 1])
table(df_trend1$annee_perm[df_trend1$statut_presence_sim == 1])
my_point_plot(df_trend1)
```

## Avec un peu plus de tendance

```{r}
set.seed(125)
df_trend1 <- df_rand %>% 
  ajouter_presences_annuelles(n_pres_suppl_par_an = 0.2)

mod_trend1 <- glmer(statut_presence_sim ~
                      annee_perm +
                      (1|code_site),
                    family=binomial(link = "logit"),
                    data = df_trend1)
summary(mod_trend1)
```

On a ici détection de la tendance, sans avoir ajouté énormément de présences :

```{r}
table(df_trend1$annee_perm[df_trend1$statut_presence == 1])
table(df_trend1$annee_perm[df_trend1$statut_presence_sim == 1])
my_point_plot(df_trend1)
```

# Généralisation

Pour chacun des tests ci-dessous, on enchaîne 100 fois les opérations suivantes :

-   Permutations des années pour gommer le signal
-   Ajout de présences
-   Calage du modèle
-   Récupération de la pente associée à l'année et de la p-value associée
-   Histogramme des pentes

## En l'absence de tendance

On s'attend pour ce modèle "neutre" à ce que les pentes soient non significatives dans 95% des cas et que la distribution soit centrée sur zéro et symétrique.

```{r, fig.cap = "Histogramme des pentes (n=100) obtenues par le modèle après permutation des années. Les couleurs permettent de distinguer les pentes selon leur signe et leur significativité au seuil de 5%."}
set.seed(NULL)
test2 <- tester_tendance(df = df,
                         n_pres_suppl_par_an = 0,
                         n_permutations = 100)

my_histo(test2) +
  geom_vline(xintercept = pente_obs, col = "black", lwd = 1)

pc_detec_aug_0 <- nrow(test2[test2$tendance == "Augmentation",]) / nrow(test2)
```

On voit que la pente estimée sur le jeu de données non permuté (ligne verticale noire), de valeur très faible et non significative, est bien dans la gamme des valeurs NS après permutation.

On va ensuite recommencer avec des tendances de plus en plus nettes, c'est-à-dire en rajoutant de plus en plus de présences chaque année.

## Tendance faible

```{r}
test2 <- tester_tendance(df = df,
                         n_pres_suppl_par_an = 0.1,
                         n_permutations = 100)

my_histo(test2)
pc_detec_aug_0.1 <- nrow(test2[test2$tendance == "Augmentation",]) / nrow(test2)
```

Pas vraiment de différence avec l'absence de tendance. Pas très surprenant car ça revient à ne rajouter qu'une présence en dernière année.

## Tendance modérée

```{r}
test2 <- tester_tendance(df = df,
                         n_pres_suppl_par_an = 0.2,
                         n_permutations = 100)

my_histo(test2)
pc_detec_aug_0.2 <- nrow(test2[test2$tendance == "Augmentation",]) / nrow(test2)
```

Là ça change. La plupart des pentes sont significatices. Bizarrement on en a plus de négatives qu'avec les jeu de données "neutres".

## Tendance forte

```{r}
test2 <- tester_tendance(df = df,
                         n_pres_suppl_par_an = 0.5,
                         n_permutations = 100)

my_histo(test2)
pc_detec_aug_0.5 <- nrow(test2[test2$tendance == "Augmentation",]) / nrow(test2)
```

## Tendance très forte

```{r}
test2 <- tester_tendance(df = df,
                         n_pres_suppl_par_an = 1,
                         n_permutations = 100)

my_histo(test2)
pc_detec_aug_1 <- nrow(test2[test2$tendance == "Augmentation",]) / nrow(test2)
```

# Synthèse

On calcule un taux de détection pour différentes valeurs de la tendance injectée. Pour limiter le temps de calcul on ne recommence pas pour les valeurs déjà calculées.

```{r}
tendances <- c(0.3, 0.4, 0.6, 0.7, 0.8, 0.9, 1.5, 2)

resultat <- map(
  .x = tendances,
  .f = get_pc_sig,
  df = df,
  n_permutations = 100
)

pc_detec_aug <- c(
  pc_detec_aug_0,
  pc_detec_aug_0.1,
  pc_detec_aug_0.2,
  resultat[1:2],
  pc_detec_aug_0.5,
  resultat[3:6],
  pc_detec_aug_1,
  resultat[7:8]
) %>%
  unlist()

tendance <- c(seq(0, 1, 0.1), 1.5, 2)

df_resume <- data.frame(tendance,
                        pc_detec_aug)

ggplot(data = df_resume,
       aes(x = tendance,
           y = pc_detec_aug)) +
  geom_bar(stat = "identity",
           fill = "darkgreen") +
  geom_smooth(col = "red", se = FALSE) +
  scale_y_continuous(limits = c(0, 1), labels = scales::percent) +
  labs(x = "Tendance (nb de présences annuelles ajoutées)",
       y = "Pourcentage de détection de la tendance à l'augmentation")

```
